臺灣臺北地方法院民事裁定　　　　　 100年度消債更字第29號
聲　請　人
即債務人　　錢靖宏原名錢明禮.
相　對　人
即債權人　　花旗（台灣）商業銀行股份有限公司
法定代理人　管國霖
相　對　人
即債權人　　澳商澳盛銀行集團股份有限公司台北分公司（原荷
　　　　　　商荷蘭銀行股份有限公司台北分公司）
法定代理人　經天瑞
相　對　人
即債權人　　渣打國際商業銀行股份有限公司
法定代理人　彭及聖
相　對　人
即債權人　　台新國際商業銀行股份有限公司
法定代理人　吳清文
相　對　人
即債權人　　中國信託商業銀行股份有限公司
法定代理人　辜松
上列當事人因消費者債務清理事件聲請更生，本院裁定如下：
    主  文
聲請駁回。
聲請費用由聲請人負擔。
    理  由
一、按債務人不能清償債務或有不能清償之虞者，得依本條例所
    定更生或清算程序，清理其債務，消費者債務清理條例（下
    稱本條例）第3 條定有明文。又本條例為兼顧債權人、債務
    人雙方之利益，使陷於經濟上困境之消費者得以清理債務，
    採重建型之更生及清算型之清算程序雙軌制，利用此兩種程
    序妥適調整債務人與債權人及其他利害關係人間之權利義務
    關係，保障債權人獲得公平受償，並謀求消費者經濟生活之
    更生機會。且債務人受法院裁定開始更生或清算程序者，其
    生活、資格、權利等均將受限制，該等程序係債務清理之最
    後手段，於債務人無法與債權人協商時，始適用更生或清算
    程序清理其債務。次按債務人與金融機構協商成立者，不得
    聲請更生或清算，但因不可歸責於己之事由，致履行顯有重
    大困難者，不在此限。據此，按依債務人與金融機構協商成
    立者，除非因不可歸責於己之事由，致履行顯有重大困難，
    否則不得聲請更生或清算，同條例第151條第5項規定意旨甚
    明。是債務清償方案成立後，固由債務人按其條件履行，惟
    需於其後發生情事變更，在清償期間收入或收益不如預期，
    致該方案履行困難甚或履行不能，因不可歸責於己，始能聲
    請更生或清算。惟對於消費者債務清理條例施行後，已依金
    融機構前置協商機制與金融機構協商成立之債務人，若非因
    不可歸責於己之事由，致履行顯有重大困難，僅係為圖謀減
    免債務，而不為債務之履行，自有違債權契約為誠信契約之
    本旨，故依消費者債務清理條例第151條第5項之規定，不得
    聲請更生或清算，始能避免肇致道德危險。且此項規定旨在
    避免債務人任意毀諾已成立之協商，濫用更生或清算之裁判
    上債務清理程序，蓋以債務清償方案係經當事人行使程序選
    擇權所為之債務清理契約，債務人應受該成立之協議所拘束
    。債務人既已與金融機構協商成立，如認該協商方案履行有
    其他不適當情形，自仍應再循協商途徑謀求解決。
二、聲請意旨略以：聲請人前於民國98年3月間曾向最大債權銀
    行中國信託商業銀行股份有限公司（下稱中國信託銀行）申
    請前置協商成立，約定每月需償還新臺幣（下同）17,500元
    ，然聲請人前經肝臟移植手術，領有重度殘障手冊，原本就
    不宜長時間工作及負重物，協商成立後不久，身體更備感虛
    弱，無法勝任公司工作，遂於98年7月1日離職，以擺設攤位
    維生來維持收入，惟自98年底起生意卻開始每況愈下，祇得
    向親友籌借才有辦法繳納協商款項，直至99年1月情況仍未
    改善，連基本生活都成問題，聲請人籌措無門，不得已只好
    毀諾停繳，此顯非可歸責於聲請人之事由，致履行前置協商
    條件發生重大困難；聲請人現每月必要支出計有房租6,000
    元、膳食費6,000元、交通費1,117元、電話費446元、醫療
    費976元、水電費1,000元、雜支500元（合計16,039元），
    然聲請人願以臺北市100年度每人每月最低生活費14,794元
    計算，又聲請人現每月薪資收入約11,500元，加計社會局給
    付之殘障津貼6,000元，合計約為17,500元，故而依前置協
    商條件，每月應清償之金額已高於聲請人每月收入，且聲請
    人每月收入扣除應清償金額，已無法維持最低基本生活，再
    者，聲請人因收入發生變化，有不可歸責於己致履行顯有重
    大困難之情事，致無法清償債務，故向本院聲請更生云云。
三、經查：
  (一)本件聲請人於98年2月26日向最大債權銀行即中國信託銀行
    申請前置協商，於98年4月15日與各無擔保債權銀行成立債
    務協商，約定以98年5月10日起為首期繳款日，每期償還金
    額為17,500元，共分180期，年利率8%，並經本院98年度消
    債核字第9292號裁定認可在案，有前置協商機制協議書及前
    置協商無擔保債務還款分配表暨表決結果、本院98年度消債
    核字第9292號裁定在卷可稽（卷第167頁至第169頁、第196
    頁），而聲請人僅繳納至98年12月止即未再依約繳款，自99
    年1月起毀諾，有聲請人繳款紀錄附卷可參（卷第172頁至第
    178頁）。
  (二)聲請人雖稱其於98年7月1日自美又安公司離職，現以擺地攤
    為業，因生意每況愈下，現每月薪資加計殘障補助17,500
    元已與每月協商還款金額相等，聲請人已無法維持最低基本
    生活，而有不可歸責於己之事由致履行顯有重大困難，不得
    已祇得毀諾云云。惟查，聲請人於向最大債權金融機構即中
    國信託銀行依消費者債務清理條例申請前置協商時，係任職
    於美又安生物科技實業有限公司（下稱美又安公司），擔任
    副總經理乙職，每月收入23,000元，復於中國信託銀行承辦
    人員於債清前置協商面談時，自陳美又安公司員工僅有聲請
    人及其配偶忻麗琴二人，公司業務以擺地攤為主要業務內容
    ，擺攤地點在臺北市○○○路頂好超市○○○路附近新店菜
    市場等語（卷第156、163、164頁），然聲請人自稱現賴以
    謀生之職業仍為擺地攤，此與聲請人自美又安公司離職前之
    供作內容並無不同，且其配偶忻麗琴即為美又安公司負責人
    ，聲請人未有理由即自美又安公司離職，是聲請人主張因身
    體狀況自美又安公司離職，因而致收入減少云云，尚難認其
    主張符合常情。
  (三)復按債務人係依自己之清償能力，與債權人協商按月分期清
    償之金額，在未受強暴、脅迫或詐欺情形下所達成之協商，
    如事後基本條件未因情事變更，即不得以協商應償還金額給
    付有困難為由，主張不可歸責於己之事由，致履行顯有重大
    困難。而聲請人對於本身之經濟狀況、家庭收支情形及自身
    健康狀況應知之甚詳，其收入於清償協商款項後是否不足維
    持最低基本生活所需，或其收入狀況是否足以清償協商金額
    等，本係聲請人於協商成立時即已知悉或可得預見之事實，
    理應認聲請人於98年4月15日與各債權銀行成立協商時已經
    其適當評估、思量資金來源之籌措管道以及身體健康狀況是
    否可以從事高勞動力之工作後，認無疑慮方始為之。然聲請
    人於斟酌其自身身體健康及經濟狀況後，既簽署協議書同意
    中國信託銀行之協商方案，無論其資金係來自配偶、薪資或
    其他補助款項，即應受該協定之拘束，是聲請人於申請前置
    協商當時主張每月薪資約為23,000元，而仍同意每月清償17
    ,500元，應係衡量客觀因素所為之決定，即不得於前置協商
    成立後，以身體健康狀況不佳為由，自願性自美又安公司離
    職，導致收入減少，並以此作為有不可歸責於己致履行協商
    方案顯有重大困難之事由。
  (四)又參諸消費者債務清理條例第151條第5項但書所規定之「所
    謂因不可歸責於己之事由，致履行顯有重大困難之情形」，
    應係指債務人與最大債權金融機構協商「成立後」，債務人
    之經濟狀況、生活等客觀事實有顯著變動者而言，亦即債務
    清償方案成立後，固由債務人按其條件履行，惟須於其後發
    生情事變更，在清償期間因不可歸責於己之事由，而有收入
    或收益不如預期或支出增加之情形，致該還款方案履行困難
    甚或履行不能，始能聲請更生或清算。此項規定旨在避免債
    務人任意毀棄已成立之協商，濫用更生或清算之裁判上債務
    清理程序。況該債務清償方案係經當事人行使程序選擇權所
    為之債務清理契約，債務人自應受該還款協議所拘束。查聲
    請人於94年1月14日投保勞工保險於美又安公司，投保薪資
    為22,800元、95年6月1日變更為28,800元，至98年7月14日
    退保時投保薪資已變更為33,300元，有聲請人提出之勞工保
    險被保險人投保資料表、勞工保險卡附卷可參（卷第107、1
    59頁），而依財政部臺北市國稅局綜合所得稅各類所得資料
    清單觀之，聲請人所得給付總額95年為273,600元、96年為2
    73,600元、97年為377,100元、98年138,000元，而聲請人自
    陳其於94年1月發現肝細胞癌，於94年8月在國立臺灣大學醫
    學院附設醫院接受肝臟移植手術，術後門診追蹤治療之醫囑
    為「不宜長時間工作及負重物，宜在家多休息」等語。查肝
    臟移植手術後三個月內應避免過分劇烈的運動，三個月後則
    為應避免身體碰撞的活動，而聲請人現係以「擺地攤」為業
    ，並非如建築工人般從事高勞動力等劇烈活動之工作，而擺
    設地攤亦非屬「長時間工作及負重物」之工作類型，且聲請
    人於肝臟移植手術術後迄今數年，仍可維持正常工作及日常
    生活，是聲請人於協商成立後身體健康應非惡化之情況，是
    聲請人以「不宜長時間工作及負重物」等為由，於98年7月1
    日自美又安公司自願性離職，顯屬可歸責於己之事由致毀諾
    協商條件。
  (五)再者，聲請人雖自陳其於98年7月29日領取勞工保險一次性
    給付978,436元，以及於99年4月13日領取勞工保險殘障給付
    310,800元，然聲請人於領取上開給付後，除於98年8月12日
    以跨行轉帳方式清償民間債權人忻麗琴（即聲請人之妻，該
    項債權亦未列載於本件聲請以及本院99年度消債更字第40號
    聲請事件之債權人清冊）50萬元外，以及98年8月4日將存簿
    內26,000元予以匯款轉帳支出（卷第93頁），其餘款項皆在
    一個月內以「ATM現金領款」之方式全數領取一空，而其中
    聲請人於華南商業銀行股份有限公司、郵政存簿儲金簿之活
    期儲蓄存款存摺中，更有中國人壽保險股份有限公司分別於
    99年2月5日、99年12月16日入帳匯款38,000元（卷第94頁）
    、30,000元（卷第98頁），聲請人亦於其後數日即99年2月
    12日、99年12月20日至ATM將之全數領出，而聲請人對己身
    清償能力與財務狀況，本應知之甚詳，聲請人竟在積欠銀行
    鉅額債務之狀況下，其帳戶內卻有大筆金額轉出，卻拒絕履
    行清償義務而毀諾。且在本院於100年4月11日命其就個人財
    務狀況據實報告之前提下，竟隱匿此部分資金支領之情形，
    亦未就上開資金使用流向提出證明，難謂就本件事案解明，
    已善盡其協力義務，自有本條例第46條第3款規定之違反。
四、綜上所述，本件債務人並非因不可歸責於己之事由，致履行
    協商顯有重大困難，其聲請更生自屬要件不備，且又無從補
    正，依首揭條文之意旨，應駁回其更生之聲請，爰裁定如主
    文。
中    華    民    國    100    年    10    月    3    日
                  民事第七庭     法  官  蘇嘉豐
上為正本係照原本作成。
如不服本裁定，應於裁定送達後10日內，以書狀向本院提出抗告
，並繳納抗告費新臺幣1,000元。
中    華    民    國    100    年    10    月    3    日
                                 書記官  林鈞婷